【裁判字號】    98,簡上,812
【裁判日期】    981008
【裁判案由】    詐欺
【裁判全文】
臺灣桃園地方法院刑事判決             98年度簡上字第812號
上  訴  人
即  被  告  乙○○
上列上訴人因犯詐欺案件，不服本院98年度桃簡字第2032號，中
華民國98年7月15日第一審判決（聲請簡易處刑案號：臺灣桃園
地方法院檢察署98年度偵字第10149號），提起上訴，本院合議
庭為第二審判決如下：
    主  文
上訴駁回。
    事  實
一、乙○○可預見將銀行帳戶提供予姓名年籍不詳之人使用，可
    能幫助不詳之犯罪集團從事財產犯罪行為，作為取得財物或
    財產上之利益之管道，竟基於縱使該人將其帳戶用以從事詐
    欺取財之財產犯罪行為，亦不違反其本意之幫助犯意，而於
    民國98年2月12日下午1時許，在臺灣地區某不詳地點，將其
    向中華郵政股份有限公司龜山民安街郵局申辦而取得之帳號
    00000000000000號帳戶之存摺、提款卡與密碼交付某真實姓
    名年籍不詳之成年人，藉以幫助該成年人所屬詐欺集團從事
    財產犯罪之犯行。嗣該犯罪集團之成員即意圖為自己不法之
    所有，而基於詐欺取財之犯意，於同年月13日凌晨1 時許，
    撥打甲○○之電話，向人在苗栗縣之甲○○佯稱是網路購物
    賣家批發商，藉詞網路購物向銀行解約扣款，要甲○○至自
    動提款按指示操作云云，致甲○○不疑有他，信以為真，乃
    於當日凌晨1 時6 分許，至苗栗縣境內之郵局自動提款機按
    其指示操作，陸續將新臺幣（下同）29,983元、2,045 元，
    4,901 元、2,045 元（共計38,974元）轉帳匯款至乙○○上
    揭帳戶內，旋遭提領一空。甲○○轉帳匯款後，始知受騙，
    始報警旋線查獲。
二、案經桃園縣警察局龜山分局報請臺灣桃園地方法院檢察署檢
    察官偵查後聲請簡易判決處刑。
    理  由
一、本件認定事實所引用之本件卷內所有卷證資料（包含人證與
    文書證據、物證等證據）之證據能力，檢察官及被告於本院
    準備程序、審理時均不爭執（見本院卷第22反面至23反面頁
    ），且並無證據證明係公務員違背法定程序所取得；又卷內
    之各項傳聞證據，亦無刑事訴訟法第159 條之4 第1 款、第
    2 款顯有不可信之情況，而不得作為證據之情形，或有刑事
    訴訟法第159 條之4 第3 款其他可信特別情況下所製作之文
    書，而得作為證據，均認有證據能力。
二、訊據被告乙○○對於其上揭申辦郵局帳戶，取得存摺、提款
    卡、密碼，嗣該帳戶等資料，遭詐騙集團利用，使被害人甲
    ○○匯入款項，及款項旋遭提領一空等情，均坦認不虛（見
    本院卷第22頁反面至第23頁），其中開戶之事，有中華郵政
    股份有限公司桃園分局98年3月2日桃營字第0980100191號函
    檢附乙○○開戶基本資料及交易明細表存卷可憑（見偵卷第
    17至19頁），甲○○受騙詳情，則據其指訴歷歷（見偵卷第
    5 至7 頁），並有自動櫃員機交易明細表4 紙、苗栗縣政府
    警察局通霄分局社苓派出所受理刑事案件報案三聯單、受理
    各類案件紀錄表、受理詐騙帳戶通報警示簡便格式表、內政
    部警政署反詐騙案件紀錄表各1 紙等資料在案可佐（見偵卷
    第22至25頁），此部分事實，首堪認定。
三、被告雖矢口否認犯罪，辯稱：伊所有該郵局帳戶存摺、提款
    卡，密碼寫在放置金融卡的套子上，均置於機車置物箱內，
    於98年2 月12下午在成功路的誠品書店前，遭開啟機車置物
    箱而遺失，且該帳戶係伊用來申請低收入戶補助款所用，不
    可能交由他人使用云云（見偵卷第30頁、本院卷第24頁）。
    然查：
  (一)金融帳戶事關個人財產權益保障，一般人均會妥善加以保管
    ，避免遺失，且存放時將存摺、提款卡、密碼分開放置，以
    避免遺失時遭人冒用，惟被告所辯情節，卻將存摺、提款卡
    輕率置於機車置物箱內，且將密碼註記在金融卡封套上，所
    為舉措已非合理。被告雖又辯稱：伊是為查詢低收入戶補助
    款是否已核撥下來才將提款卡、存摺一起攜出云云（見本院
    卷第24頁），然苟如此，實僅需攜帶提款卡或存摺其一即足
    查詢餘額或領款，當無必要將提款卡及存摺一併攜出，遑論
    又將密碼書寫於提款卡之封套上同置於機車置物箱內，又於
    發覺存摺、提款卡、密碼遭竊之當下，未立即向郵局掛失或
    報警，任由他人得以隨時領走帳戶內可能業已核撥或即將核
    撥之低收入戶補助款，甚至拖延數日後，遲至98年2 月17日
    下午5 時許至郵局辦理掛失，已違常情。
  (二)被告雖又辯稱該帳戶係供低收入戶補助款匯入使用，伊不可
    能又交由他人使用云云，然經本院向臺北縣新店市公所查詢
    結果，其覆稱：「被告97年度還不是低收入戶，是98年度開
    始才是低收入戶，98年度2 月份會核發1 月份的補助款。被
    告在97年底申報匯入自己名下之郵局帳戶，但在98年2 月份
    要核及1 月份之補助款前，已於98年2 月23日陳報將低收入
    戶補助款改匯入其子陳柏翰郵局的帳戶，非匯入被告自己的
    郵局帳戶，所以公所從來沒有將補助款匯到被告的帳戶，都
    是匯到被告兒子的帳戶」乙節，有刑事案件電話記錄查詢表
    1 紙附卷可稽（見本院卷第13頁）；再據臺北縣政府社會局
    函覆以：「乙○○為本（98）年度本縣列冊3 款之低收入戶
    ，其本人未領有低收入戶生活補助，其他戶內人口領有低收
    戶兒童及學生生活補助，皆匯入中華郵政股份有限公司桃園
    成功路郵局之帳戶內（戶名: 陳柏翰，局號0000000 ，帳號
    0000000 ）」（見本院卷第20頁），亦有臺北縣政府社會局
    98年9 月14日北社助字第0980738676號函1 紙存卷足憑，是
    該低收入戶補助款從未匯入本件被告帳戶內，則被告所辯用
    作低收入戶補助款使用一節，已非信實。參諸被告自承情節
    ，臺北縣政府社會局承辦人員係在98年2 月17日始電話通知
    被告即將核撥首筆補助款等情（見本院卷第24頁反面），則
    被告竟在未受通知核撥款項時，即將提款卡、密碼、存摺攜
    出查詢提領該補助款，顯屬無稽。尤以被告在首筆低收入戶
    補助款核撥匯入之前，既已先陳報更換匯入之帳戶，足徵被
    告所辯因受社會局通知補助款已核發，始急於辦理郵局掛失
    云云，核係卸責之詞，委無可採。
  (三)衡之帳戶、提款卡若係申報失竊或遺失之物，則該帳戶即可
    能隨時被凍結，詐騙所得款項即無法領出，詐騙集團豈會輕
    易使用竊取或拾獲所得之帳戶為詐財轉帳之用？足認詐騙集
    團成員於向被害人甲○○詐騙時，顯有把握該帳戶不會遭被
    告掛失止付，此等確信，應係來自於被告之自願提供帳戶資
    料，雙方所達成之協議、共識。凡此事證，均足認被告所辯
    帳戶存摺、提款卡、密碼等係遭竊云云，顯不可採，被告應
    係自行將其持有之上開帳戶存摺、提款卡及密碼交予他人使
    用，至為灼然。
  (四)按認定犯罪事實所憑之證據，並不以直接證據為限，即綜合
    各種間接證據，本於推理作用，為其認定犯罪事實之基礎，
    仍非法所不許，最高法院迭著有27年滬上字第64號、29年上
    字第3362號、32年上字第67號等判例可資參酌；次按任何人
    均可辦理金融帳戶存摺、金融卡使用，如無正當理由，實無
    借用他人存摺、金融卡使用之理，而金融存摺、金融卡及密
    碼亦事關個人財產權益之保障，其專有性甚高，除非本人或
    與本人親密關係者，難認有何理由可自由流通使用該存摺、
    金融卡及密碼，一般人均有妥為保管及防止他人任意使用之
    認識，縱特殊情況偶需交付他人使用，亦必深入瞭解用途及
    合理性，始予提供，且該等專有物品如落入不明人士手中，
    而未加以闡明正常用途，極易被利用為與財產有關之犯罪工
    具，而有犯罪意圖者，非有正當理由，竟徵求他人提供帳戶
    ，客觀上可預見其目的，係供為某筆資金之存入，後再行領
    出之用，且該筆資金之存入及提領過程係有意隱瞞其流程及
    行為人身分曝光之用意，一般人本於一般認知能力均易於瞭
    解，報章媒體復一再披露詐騙集團為規避查緝，故使用他人
    帳戶以遂行詐欺之不法犯罪態樣，被告為一智慮健全、有社
    會經驗之成年人，對此自難諉為不知，被告任意交付帳戶存
    摺等物予他人，該人既有使用帳戶存摺之需，竟不思自行申
    辦，反大費周章收集他人帳戶使用，顯與一般交易常情相悖
    ，則其用途實屬可疑，被告應可預見其將金融帳戶存摺、提
    款卡、密碼等物提供他人使用，將幫助他人實施財產犯罪，
    竟仍將其上開銀行帳戶存摺、金融卡及密碼交付該來路不明
    之人，是縱無證據證明被告明知該人之犯罪態樣係以該帳戶
    供詐欺取財之用，惟其顯具縱有人以其金融帳戶實施詐欺取
    財犯罪亦不違背其本意之幫助意思至明。
  (五)綜上所述，被告所辯各節，無非畏罪飾卸之詞，不足採信，
    本案事證明確，其犯行洵堪認定，應依法論科。
四、按對於犯罪與正犯有共同之認識，而以幫助之意思，對於正
    犯資以助力，而未參與實行犯罪之行為者，即屬刑法上之幫
    助犯。本件被告基於幫助之犯意，提供前述帳戶存摺、提款
    卡及密碼予他人使用，已如前述。嗣該取得帳戶存摺、提款
    卡之成年人或其轉受者與他人共同利用被告之幫助，使上開
    被害人因受施詐術而陷於錯誤，因而匯款至被告所提供之帳
    戶，雖無證據足以證明被告有參與詐欺取財罪構成要件之行
    為，但被告以幫助之犯意參與犯罪構成要件以外之行為，仍
    應認其係詐欺取財罪之幫助犯。
五、查本件向被告取得帳戶資料之不詳姓名成年人為犯罪集團成
    員，核該集團成員所為，均係犯刑法第339 條第1 項之詐欺
    取財罪。該成年犯罪集團成員間，有犯意聯絡及行為分擔，
    為共同正犯。被告基於幫助之意思，提供所有之上開帳戶存
    摺、提款卡及密碼，而對於正犯即收受者犯詐欺罪資以助力
    ，所為係基於幫助普通詐欺之犯意而參與構成要件以外之犯
    行，核其所為，係犯刑法第30條第1 項前段、第339 條第1
    項之幫助詐欺取財罪。被告以幫助之意思，參與構成要件以
    外之行為，為幫助犯，依刑法第30條第2 項規定，依正犯之
    刑減輕之。
五、原審以被告所犯事證明確，援引刑事訴訟法第449 條第1 項
    前段、第454 條第2 項，刑法第339 條第1 項、第30條第1
    項前段規定，除依刑法第30條第2 項規定減輕其刑外，並審
    酌被告提供前揭帳戶之存摺、提款卡及密碼，幫助上開正犯
    用以作為詐欺犯罪取得款項之匯入、提領，助長不法份子之
    訛詐歪風，使執法人員難以追查詐騙集團成員之真實身分，
    增加被害人尋求救濟之困難，兼衡被害人所受損害，及其素
    行、生活狀況、智識程度與犯後否認犯行，未具悔悟等一切
    情狀，量處拘役45日，並依刑法第41條第1 項前段規定，諭
    知如易科罰金以新臺幣1,000 元折算1 日，經核其認事用法
    並無不當，量刑亦稱妥適。被告上訴意旨否認犯罪，指摘原
    判決不當，為無理由，應予駁回。
據上論斷，應依刑事訴訟法第455條之1第3項、第368條，判決如
主文。
本案經檢察官陳仁傑到庭執行職務。
中    華    民    國    98    年    10    月    8    日
                  刑事第九庭審判長法  官  吳為平
                                  法  官  林玉蕙
                                  法  官  蘇琬能
以上正本證明與原本無異。
不得上訴。
                                  書記官  何伊羚
中    華    民    國    98    年    10    月    8     日
附錄本案論罪科刑法條：
中華民國刑法第339條第1項（普通詐欺罪）
意圖為自己或第三人不法之所有，以詐術使人將本人或第三人之
物交付者，處5 年以下有期徒刑、拘役或科或併科1 千元以下罰
金。


司法院資訊處製作；財團法人民間司法改革基金會備份。
